【裁判字號】    90,自,289
【裁判日期】    901207
【裁判案由】    誹謗
【裁判全文】
臺灣臺北地方法院刑事判決                            九十年度自字第二八九號
    自  訴  人  乙○○
    被      告  甲○○
右列被告因誹謗案件，經自訴人提起自訴，本院判決如左：
    主  文
甲○○無罪。
    理  由
一、自訴意旨如附件自訴狀影本所載。
二、按犯罪事實應依證據認定之，無證據不得推定其犯罪事實；不能證明被告犯罪者
    ，應諭知無罪之判決，刑事訴訟法第一百五十四條、第三百零一條第一項分別定
    有明文。又所謂認定犯罪事實之證據，係指足以認定被告確有犯罪行為之積極證
    據而言，如未發現相當證據，或證據不足以證明，自不能以推測或擬制之方法，
    以為裁判基礎。且自訴人之指訴，係以使被告受刑事訴追為目的，是其陳述是否
    與事實相符，仍應調查其他事實以資審認，始得為不利被告之認定。又認定不利
    於被告之事實，需依積極證據，茍積極證據不足為不利於被告事實之認定時，即
    應為有利於被告之認定，更不必有何有利之證據。次按，刑事訴訟上證明之資料
    ，無論其為直接證據或間接證據，均須達於通常一般人均不致於有所懷疑，而得
    確信其為真實之程度，始得據為有罪之認定，若其關於被告是否犯罪之證明未能
    達此程度，而有合理性懷疑之存在，致使無從形成有罪之確信，根據「罪證有疑
    ，利於被告」之證據法則，即不得遽為不利被告之認定，其以情況證據（即間接
    證據）斷罪時，尤須基於該證據在直接關係上所可證明之他項情況事實，本乎推
    理作用足以確證被告有罪，方為合法，不得徒憑主觀上之推想，將一般經驗上有
    利被告之其他合理情況逕予排除，此觀諸最高法院七十六年臺上字第四九八六號
    、三十二年度上字第六七號判例意旨甚明。第按，刑法第三百十條第二項加重誹
    謗罪之成立，以意圖散布於眾，而以散布文字、圖畫之方式，指摘或傳述足以毀
    損他人名譽之事者為要件，是行為人散布文字時，須有誹謗之故意，始足當之。
    再者，司法院大法官於民國八十九年七月七日作成之釋字第五百零九號解釋，即
    揭櫫「言論自由為人民之基本權利，憲法第十一條定有明文，國家應給予最大限
    度之維護，俾其實現自我、溝通意見、追求真理及監督各種政治或社會活動之功
    能得以發揮。惟為兼顧對個人名譽、隱私及公共利益之保護，法律尚非不得對言
    論自由依其傳播方式為合理之限制。刑法第三百十條第一項及第二項誹謗罪即係
    保護個人法益而設，為防止妨礙他人之自由權利所必要，符合憲法第二十三條規
    定之意旨。至刑法同條第三項前段以對誹謗之事，能證明其真實者不罰，係針對
    言論內容與事實相符之保障，並藉以限定刑罰權之範圍，非謂指摘或傳述誹謗事
    項之行為，必須自行證明其言論內容確屬真實，始能免於刑責。惟行為人雖不能
    證明言論為真實，但依其提出證據資料，認為行為人有相當理由確信其為真實者
    ，即不能以誹謗罪之刑責相繩，亦不得以此項規定而免除檢察官或自訴人於訴訟
    程序中，依法應負行為人故意毀損他人名譽之舉證責任，或法院發現其為真實之
    義務」之意旨。
三、本件自訴人乙○○認被告甲○○涉犯刑法第三百十條之誹謗罪嫌，係以八十九年
    十一月二十日丙○○○第十四版報導、土地所有權狀、臺北縣政府函文、八十八
    年八月九日乙○○先生在汐止瑞士山莊及天外天社區涉嫌興建自來水設備及經營
    自來水事業會勘紀錄、臺北縣汐止市公所函文、臺灣省自來水股份有限公司第一
    區管理處函文、郵局存證信函、瑞士山莊守望相助委員會執行會議記錄、瑞士山
    莊自來水工程興建小組會議記錄、瑞士山莊區分所有權人會議會議記錄、挖掘道
    路通知（申請）書、臺灣士林地方法院檢察署八十九年度偵字第一○八九九號不
    起訴處分書等件影本，資為論據。訊據被告甲○○堅決否認有何誹謗犯行，辯稱
    ：其並無誹謗的意思，其上開報導的全部資料都來自該案件汐止分局的移送書、
    筆錄，案情是汐止分局警員所告知，並提供自訴人涉案之移送書及自訴人與告訴
    人之警訊筆錄給伊看，因其相信移送書及筆錄係警方所製作，有公信力，故據以
    報導等語。
四、經查，由被告於八十九年十一月二十日丙○○○第十四版標題為「瑞士山莊地主
    賣水不成灌水泥檔水源」、副標題為「私自經營地下自來水公司竟雇工以塞破布
    等方式破壞接引溪水的管線迫使使用溪水的住戶向他買水被發現報警查獲」之報
    導內容觀之，其於報導中曾明白表示係引述「警方表示」之內容而為報導；又經
    本院依職權調閱臺灣士林地方法院檢察署八十九年偵字第一○八九九號被告（即
    自訴人）乙○○等傷害案卷中臺北縣警察局汐止分局八十九年十一月二十日八九
    北警汐刑字第一九六○五號刑事案件報告書及警訊筆錄，就報告書所述之犯罪事
    實與被告上開報導內容相互對照，被告上開報導敘述案情之層次、用語與該刑事
    案件報告書犯罪事實部分敘事先後、用語幾乎雷同，有該刑事案件報告書及自訴
    人等警訊筆錄影本一冊在卷足憑，足見被告辯稱其報導係依據汐止分局該案件之
    移送書及警訊筆錄等語，尚非虛言。其次，被告與自訴人並不相識，業據被告供
    明在卷，自訴人亦不否認，則其等既不相識，應無怨隙，被告復因確信汐止分局
    製作之上開刑事案件報告書之內容為真實，而據以報導，自無故意毀損自訴人名
    譽之誹謗故意。是被告以上開情辭置辯，尚堪採信。至縱使自訴人所提出之上開
    事證，及前述臺灣士林地方法院檢察署八十九年偵字第一○八九九號自訴人傷害
    等案件嗣經不起訴處分等情，能證明被告上開報導內容與事實相左，惟被告既不
    具誹謗之故意，其行為自與誹謗罪之構成要件有間，即不能遽以該罪相繩。綜上
    所述，自訴人所指被告右揭行為，既與誹謗罪之構成要件有間，此外，本院復查
    無其他積極證據足認被告有自訴人所指之上述犯行，揆諸首揭說明，尚難以自訴
    人之指訴遽入被告於罪，自應為無罪之諭知。
據上論斷，應依刑事訴訟法第三零一條第一項，判決如主文。
中    華    民    國      九十        年      十二      月      七      日
                                      臺灣臺北地方法院刑事第八庭
                                          法  官   張  筱  琪
右正本證明與原本無異。
如不服本判決，應於判決送達後十日內，向本院提出上訴狀。
                                          書記官   耿  鳳  君
中    華    民    國      九十        年      十二      月      十      日


司法院資訊處製作；財團法人民間司法改革基金會備份。
